【裁判字號】    97,建上易,20
【裁判日期】    971230
【裁判案由】    給付工程款
【裁判全文】
臺灣高等法院臺中分院民事判決              97年度建上易字第20號
上  訴  人  聖濤實業有限公司
法定代理人  乙○○
訴訟代理人  張蓁騏  律師
複 代理 人  甲○○
被 上訴 人  三聯發工程有限公司
法定代理人  鍾先助
訴訟代理人  林偉超  律師
上列當事人間請求給付工程款事件，上訴人不服台灣台中地方法
院96年度建字第80號97年5月14日第一審判決，提起上訴，本院
於97年12月16日言詞辯論終結，判決如下：
    主  文
上訴駁回。
第二審訴訟費用由上訴人負擔。
    事實及理由
一上訴人起訴主張：被上訴人於民國（下同）92年間向交通部觀
  光局日月潭國家風景管理處（以下簡稱管理處）承攬「伊達邵
  街道鋪面景觀改善工程」（下稱系爭工程），向上訴人購買大
  理石材，兩造間訂有買賣材料合約書。被上訴人因上訴人延期
  交貨，恐無法如期完工，上訴人表示願代為介紹工人完成系爭
  工程，系爭工程於93年3月29日複驗，93年6月10日驗收合格。
  被上訴人竟不給付工程款214,123元及材料款558,515元，遂提
  起本訴，聲明被上訴人應給付上訴人772,638元及法定遲延利
  息。
  被上訴人辯稱：因上訴人逾期完工，致被上訴人遭定作人管理
  處扣繳逾期違約金697,953元，又工程款214,123元係承攬之報
  酬，另買賣大理石材料款558,515元，依民法第127條第7款、
  第8款，均已逾2年時效，不得請求，聲明駁回上訴人之起訴。
二本件第一審對上訴人之請求，判決全部敗訴，上訴人聲明不服
  ，求為廢棄並應命被上訴人給付772,638元及法定遲延利息。
  被上訴人則求為判決駁回上訴。
三上訴人提起上訴主張：
  上訴人之貨款及工資之請求權未罹消滅時效部分：
  (一)查，原審既認上訴人起訴主張本件之請求包含「材料款」
    558,515元及「工程款」214,123元，則上訴人對於貨款及工
    資之請求權基礎顯非同一。證人李漢民於原審證稱：「當初
    沒有說買來的貨給他們（即上訴人）施作，因為石頭一直沒
    有辦法進來，我們（即被上訴人）的工期快要到了，他說他
    們要幫我們作，有同意買來的石材他們要負責施作，所以才
    發包給他們作……」，自此亦足證明兩造係先約定買賣石材
    ，故此上訴人提出之買賣材料合約書上並未約定連工帶料，
    嗣因被上訴人遲延工期，上訴人才答應要代為招工施作，從
    而，兩造間之法律關係，應分別有原先買賣石材之法律關係
    及工資之法律關係。
  (二)解釋意思表示應探求當事人之真意，查，前開貨款及工資兩
    契約，其訂立之時間不同，且標的一為大理石一為鋪設之勞
    務亦不相同，另且計價方式各別獨立，故此應無兩造間之法
    律關係，由原先之單純買賣石材，變更為承攬關係，而使原
    來買賣石材之法律關係不復存在之理。系爭石材原審既判定
    為上訴人出售予被上訴人，有關系爭石材在二造間即應適用
    買賣關係法律規定，應非屬於承攬人報酬之一部分。參考最
    高法院95年度台上字第2483號判決，關於系爭石材備料價金
    之請求，顯與一般日常生活中商人所供給商品代價之請求有
    間，故此應無2年短期時效之適用。
  (三)再者，上訴人於原審主張，系爭工程鋪設大理石，係92年11
    月初上訴人交付第一批貨時，被上訴人請求代為尋找施工師
    父，上訴人陸續介紹幾組施工師父為被上訴人施工，惟部分
    施工施父或因與被上訴人熟識或因被上訴人過去信用不佳，
    遂請求上訴人給付工程款。故此該施工之師父其係受被上訴
    人聘用，並非上訴人聘用，上訴人只是因被上訴人信用不佳
    ，先前已部分施工之師父拒絕再施工，故此由上訴人出面承
    諾，其後依其承諾代被上訴人付款給施工之師父，此有上訴
    人於原審公開辯論之筆錄中主張工資代墊款請求權可資證明
    ，故此上訴人顯未主張工資之請求為承攬。
  (四)退步言，縱認工資之請求為承攬，則二契約之法律關係應為
    「承攬與買賣混合契約」或屬「製作物供給契約」等，則前
    者有關材料所有權轉讓之債權關係為買賣，要屬無疑；後者
    實務上雖肯認買賣與承攬應依當事人意思決定之通說，然在
    當事人意思不明或無所偏重時，學者史尚寬、邱聰智、戴修
    ? 等均咸認應適用承攬與買賣混合契約，有關勞務給付適用
    承攬，至材料供給應適用買賣規定。故原審不分承攬中有關
    材料供給與勞務給付之性質，概以全部為承攬之報酬而一體
    適用二年短期消滅時效，法律適用顯有錯誤。
四被上訴人於本院辯稱：
  本件上訴人之請求權，依民法第127條第7款、第8款規定，應
  已罹於時效，其理由詳如原審判決所述。退萬步以言，即使認
  為上訴人在本件之請求包含「材料款」558,515元及「工程款
   」214,123元，其中558,515元部分應屬系爭石材之買賣價金
   ，而無2年短期時效之適用，惟查：
  (一)被上訴人否認積欠上訴人任何工程款及材料款，而上訴人迄
    仍無法舉證證明被上訴人何以尚欠其系爭石材材料款558,51
    5元及工程款214,123元。觀諸上訴人自己所提出之材料對帳
    單所載，上訴人遲至92年12月18日，12月20日，12月25日，
    12月27日，12月29日，12月30日及93年1月6日仍在陸陸續續
    交付大理石予被上訴人，其遲延日數總計為27日，依上開合
    約約定，上訴人應賠償被上訴人逾期違約金合計430,272元
    【15,936,000（系爭工程總工程款）×1/1000×27(日)=430
    ,272】，倘認上訴人在本件之請求有理，則此部分違約金亦
    應加以抵銷；上訴人上訴理由以其交貨遲延並無可歸責之事
    由云云，全非可採。
  (二)被上訴人從未要求上訴人代為尋找施工師父舖設大理石，並
    要求其代付工資。被上訴人公司成立迄今已將近50年，為中
    部地區夙享盛譽之甲級營造廠，上訴人竟稱被上訴人過去信
    用不佳，尋找不到施工師父云云，均與事實不符。
五本院審理之結果：
  (一)兩造爭執要旨：
  1.兩造契約是否含有買賣及承攬性質？
  2.如係承攬及買賣性質，上訴人之報酬請求權是否因民法第12
    7條第7款、第8款已罹2年之時效而消滅？
  (二)首應確定者係兩造間之法律關係為何？上訴人主張係買賣，
    被上訴人主張係承攬關係，惟參諸上訴人起訴主張本件之請
    求包含「材料款」214,123元及「工程款」558,515元，及證
    人李漢民到庭證稱：「…當初沒有說買來的貨給他們（上訴
    人）施作，因為石頭一直沒有辦法進來，我們（被上訴人）
    的工期快要到了，他說他們要幫我們作，有同意買來的石材
    他們要負責施作，所以才發包給他們作，後來發生他（上訴
    人）交貨的時間有問題，且交貨的時間有拖到。因為他領了
    工錢，並沒有付給他的工人，所以工人就不做。」（參原審
    上開言詞辯論筆錄），即知兩造間原先僅約定買賣石材（參
    上訴人提出之買賣材料合約書），嗣因上訴人方面交貨遲延
    ，造成被上訴人遲延工期（此有被上訴人96年8月29日答辯
    狀附被證七管理處函1件為證），上訴人才答應要招工施作
    。上訴人出售被上訴人之大理石，係由上訴人雇工施作，則
    兩造間應另成立承攬契約，上訴人主張其僅係介紹工人予被
    上訴人，承攬關係成立在工人與被上訴人間，因被上訴人拒
    絕支付工人工資，其乃代被上訴人墊付工資云云，未能舉證
    以實其說，要無可採。從而，兩造間之法律關係，係由原先
    之單純買賣石材，另成立承攬關係，本院認上訴人所主張之
    工程款部分為其承攬大理石鋪設工程之報酬。
  (三)按技師、承攬人之報酬及其墊款請求權，因2年間不行使而
    消滅，民法第127條第7款定有明文。本件兩造間之關係，既
    經認定為承攬，即有上開規定短期時效之適用。
  (四)查本件上訴人之報酬請求權可行使之時間，至遲應係於被上
    訴人完成系爭工程，管理處完成驗收時起算，參諸被證七函
    文之發文日期93年6月10日，可知系爭工程應在此一日期前
    即已完工，亦即上訴人在93年6月10日前得以行使其請求權
    ，惟上訴人遲至96年5月14日始提起本件訴訟（有原審收發
    室收件日期章蓋於本件起訴狀上可證），自上訴人得行使其
    請求權迄起訴日已逾2年，是以被上訴人主張本件上訴人之
    承攬報酬請求權已罹時效，並拒絕給付，應屬有據。
  (五)另就買賣大理石材料部分，按「上訴人開設某商號以供給農
    民豆餅肥料為其營業，其所供給被上訴人豆餅肥料之代價請
    求權，自不得謂非民法第127條第8款所列之請求權，縱令此
    項代價，約明俟農產物收穫時附加利息償還，亦仍不失其商
    品代價請求權之性質」、「民法第127條第8款所定，商人、
    製造人、手工業人所供給之商品及產物之代價，係指商人就
    其所供給之商品及製造人、手工業人就其所供給之產物之代
    價而言，民法第127條所定受商品或產物供給之人，法律並
    未限定其須具備何種身份或資格，商人出賣商品於一般顧客
    ，其商品代價之請求權，應適用民法第127條第8款所定二年
    之短期消滅時效。」（有最高法院29年上字第1195號判例、
    39年台上字第1155號判例、78年度台上字第1252號判決要旨
    及最高法院63年度第1次民庭庭推總會議決議可資參照）。
    因上訴人於92年10月6日交付被上訴人大理石材料（見原審
    卷第31頁），至上訴人於96年5月10日請求被上訴人給付材
    料款，亦已逾2年時效，被上訴人主張此部分之請求，亦已
    逾2年時效而消滅，依上開判例所示，應屬可採。
    綜上，本件上訴人之請求，即無理由，應予駁回。
六因本案事證已臻明確，兩造其餘主張陳述及所提之證據，均毋
  庸再予審酌，附此敘明。
據上論結，本件上訴為無理由，依民事訴訟法第449條第1項、第
78條，判決如主文。
中    華    民    國    97    年    12    月    30    日
                  民事第四庭    審判長法  官  陳蘇宗
                                      法  官  李寶堂
                                      法  官  黃永祥
以上正本係照原本作成。
不得上訴。
                                      書記官  陳信和
中    華    民    國    97    年    12    月    31    日
                                                      Ｍ


司法院資訊處製作；財團法人民間司法改革基金會備份。
